臺灣臺中地方法院民事判決　九十三年度訴字第五九九號
　　原　　　告
　　即反訴被告　丙○○
　　被　　　告
　　即反訴原告　乙○○
　　　　　　　　甲○○
　　共　　　同
　　訴訟代理人　甘龍強　律師
右當事人間請求塗銷抵押權登記事件，本院於民國九十三年十月二十二日言詞辯論終
結，判決如左：
    主      文
被告甲○○、乙○○應於原告丙○○將被告二人所有之如附表二、三所示之土地應有
部分所設定予原告丙○○之抵押權登記（七十六年霧字第○一九二六二號收件，七十
六年八月十二日登記）塗銷後，將原告所有之如附表一所示土地應有部分，為被告甲○○、乙○○所設定之抵押權登記（七十六年霧字第○一九二六二號收件，七十六年
八月十二日登記）予以塗銷。
反訴被告丙○○應將反訴原告甲○○、乙○○所有之如附表二、三所示之土地應有部
分，所設定予反訴被告丙○○之抵押權登記（七十六年霧字第○一九二六二號收件，
七十六年八月十二日登記）予以塗銷。
本訴訴訟費用由被告負擔，反訴訴訟費用由反訴被告負擔。
    事實及理由
壹、本訴部分：
一、原告主張：原告與被告甲○○、張玉娟等人於民國（下同）七十六年間共同出資
    購買坐落台中縣烏日鄉○○○段二九之一地號、同段二九之六地號及同段二九之
    一二地號三筆土地，權利範圍均為一三二四三分之八○○（下稱系爭土地），因
    系爭土地屬於農地，礙於法令限制，遂將土地權利信託登記予從事土地代書之訴
    外人曾國榮（為被告張玉娟之配偶）名下，惟為保障實際承買人原告與被告甲○○、張玉娟等三人之出資額，由訴外人曾國榮提供信託登記於其名下之系爭三筆
    土地於七十六年八月十二日設定抵押權（下稱系爭抵押權）予原告與被告甲○○
    、張玉娟等人。八十六年三月十三日訴外人曾國榮又在原告之見證下與訴外人廖
    暉堂約定，由曾國榮以系爭二九之一及二九之六地號土地，與廖暉堂所有之他筆
    土地，交換互為信託登記予對方名義，並於同日訂立協議書以明確該抵押權之擔
    保範圍，八十六年七月間因訴外人曾國榮死亡，系爭二九之十二地號土地乃由被
    告張玉娟及其子女等人繼承登記；八十九年一月間農業發展條例修正放寬一般人
    亦得持有農地，原告與被告甲○○、張玉娟等人於八十九年十月一日再訂立協議
    書，約定關於系爭土地之權利義務。詎料嗣後信託登記名義人廖暉堂與被告張玉
    娟及其子女等人竟無故拒絕將系爭三筆土地原告所有權之應有部分（詳如附表一
    所示）移轉登記予原告，原告不得已提起所有權移轉登記及損害賠償之訴訟，雙
    方後來就所有權移轉登記部分於九十二年八月七日在臺灣高等法院臺中分院成立
    訴訟上和解（九十二年度上字第一五○號），原告與被告二人均各自登記取回系
    爭三筆土地所有權之應有部分（詳如附表一、二、三所示）。被告二人取回系爭
    三筆土地所有權之應有部分後，系爭抵押權所擔保之債權已不存在，前開以原告
    之系爭土地所有權應有部分擔保被告甲○○、張玉娟權利之抵押權設定原因業已
    消滅，經原告於九十三年二月二十六日以台中大全街郵局存證信函催告被告二人
    辦理塗銷抵押權，迄今仍拒絕履行，為此，爰起訴請求等語。並聲明：被告甲○○、乙○○應將原告所有如附表一所示土地之應有部分，為被告甲○○、乙○○
    所設定之抵押權登記（七十六年霧字第○一九二六二號收件，七十六年八月十二
    日登記）予以塗銷。
二、被告則以：查系爭抵押權設定契約書載明「本件抵押權設定，係保障實際承買人
    （即權利人）丙○○、甲○○、張玉娟等三人之出資額而辦理設定」，如今系爭
    三筆土地所有權之應有部分已移轉登記為原告丙○○與被告甲○○、張玉娟各自
    所有，系爭抵押權所擔保之債權已不存在，該抵押權登記之原因亦告消滅，原告
    與被告二人間均應負有塗銷對方抵押權登記之義務。是原告就系爭三筆土地所有
    權之應有部分請求被告甲○○、張玉娟等人塗銷抵押權登記，與被告甲○○、張
    玉娟等人就系爭三筆土地所有權之應有部分請求原告塗銷抵押權登記間，二者請
    求塗銷之權利，乃基於相同之原因事實而生，應認為互有對價關係，被告得主張
    同時履行抗辯等語資為抗辯。並聲明：原告之訴駁回。
三、本件原告主張其與被告甲○○、張玉娟二人於七十六年間共同出資購買系爭三筆
    土地，因系爭土地屬於農地，礙於法令限制，遂將土地權利信託登記予從事土地
    代書之訴外人曾國榮（為被告張玉娟之配偶）名下，惟為保障實際承買人原告與
    被告甲○○、張玉娟等三人之出資額，由訴外人曾國榮提供信託登記於其名下之
    系爭三筆土地於七十六年八月十二日設定抵押權予原告與被告甲○○、張玉娟等
    人。八十六年三月十三日訴外人曾國榮又在原告之見證下與訴外人廖暉堂約定，
    由曾國榮以系爭二九之一及二九之六地號土地，與廖暉堂所有之他筆土地，交換
    互為信託登記予對方名義，並於同日訂立協議書以明確該抵押權之擔保範圍，八
    十六年七月間因訴外人曾國榮死亡，系爭二九之十二地號土地乃由被告張玉娟及
    其子女等人繼承登記；八十九年一月間農業發展條例修正放寬一般人亦得持有農
    地，原告與被告甲○○、張玉娟等人於八十九年十月一日再訂立協議書，約定關
    於系爭土地之權利義務。嗣後原告曾提起所有權移轉登記及損害賠償之訴訟，雙
    方後來就所有權移轉登記部分於九十二年八月七日在臺灣高等法院臺中分院成立
    訴訟上和解（九十二年度上字第一五○號），原告與被告二人均各自登記取回系
    爭三筆土地所有權之應有部分，被告二人設定於原告所有土地應有部分上之抵押
    權登記原因業已消滅等情，業據其提出抵押權設定契約書、八十六年三月十三日
    協議書、八十九年十月一日協議書、和解筆錄、土地登記簿謄本、存證信函各乙
    份為證，核與被告提出之土地登記謄本六份相符，且為兩造所不爭執，自堪信為
    真正。
四、被告對於系爭抵押權所擔保之債權已不存在，該抵押權登記之原因亦告消滅，原
    告與被告二人間均應負有塗銷對方抵押權登記之義務乙情並不爭執，惟辯稱原告
    就系爭三筆土地所有權之應有部分請求被告甲○○、張玉娟等人塗銷抵押權登記
    ，與被告甲○○、張玉娟等人就系爭三筆土地所有權之應有部分請求原告塗銷抵
    押權登記間，二者請求塗銷之權利，乃基於相同之原因事實而生，應認為互有對
    價關係，被告得主張同時履行抗辯等語。原告則主張被告二人對於原告尚負有損
    害賠償及違約債務，其設定於被告二人土地所有權應有部分上之抵押權登記原因
    尚未消滅，其無塗銷登記義務等語，從而，本件兩造之主要爭點在於：原告設定
    於被告二人土地所有權應有部分上之抵押權登記原因是否已消滅，而原告負有塗
    銷抵押權登記之義務，被告得據以主張同時履行抗辯？
五、經查：
  (一)原告主張依抵押權設定契約書「聲請登記以外之約定事項」欄記載，該抵押權設
    定登記之目的，係用以擔保反訴被告就系爭土地之實際所有權。查八十九年一月
    四日農業發展條例修正，並開放一般人之農地產權可登記，原告因此於八十九年
    九月二日以存證信函催告被告將系爭土地所有權之應有部分移轉登記，但訴外人
    廖暉堂與被告卻無故拒絕；嗣於八十九年十月一日原告與被告再訂立協議書，依
    該協議書第三條約定，如迄至九十年三月三十一日，土地登記規則第九十四條仍
    未修正公布施行，應將系爭三筆土地以原共有狀態之土地持分，辦理所有權移轉
    登記予原告與被告持分面積各三分一，惟被告遲不將系爭土地之應有部分辦理所
    有權移轉登記予原告；再據土地權利信託登記作業辦法第七條第二項規定，訴外
    人曾國榮、廖暉堂與被告甲○○三人未依協議書辦理信託登記，卻辦理互易登記
    等情，可知被告顯已違反八十六年三月十三日協議書第四條之約定，原告自得依
    該約定第四條請求被告給付二百六十六萬元之違約金，因該違約金債權即為系爭
    抵押權所擔保之債權，系爭抵押權所擔保之債權既已發生且迄今未消滅，被告自
    不得訴請原告塗銷抵押權登記等語。惟按債權債務之主體，以締結契約之當事人
    為準，最高法院十七年上字第九○六號著有判例可資參照，原告雖主張依照八十
    六年三月十三日之協議書第四條約定，本協議書存續期間內，如因可歸責於受信
    託登記人之故意或過失，致實際所有權人受有損害時，應賠償實際所有權人違約
    賠償金三千五百萬元，故本件因被告不履行移轉登記應有部分與原告，致其需二
    度提起訴訟受有前揭損害等語。然查，原告所主張之上開損害賠償及違約金債權
    業據其於本院九十年度訴字第三八一二號及臺灣高等法院臺中分院九十二年度上
    字第一五○號判決提起訴訟請求，均經認定此部分之請求為無理由，此有上開民
    事判決書各一份在卷可參。且本院認為認八十六年三月十三日之協議書係由訴外
    人廖暉堂與訴外人曾國榮所訂立，契約書內容僅以廖暉堂為甲方；曾國榮為乙方
    ，並以甲、乙方間關於互易之土地間之權利關係為約定；原告僅係該案之見證人
    ，此有該協議書影本附卷可參。原告雖為系爭二筆土地之原始信託人，並於該協
    議書為見證人；然原告畢竟非該協議書之當事人；復依上開協議書第三條第一款
    約定內容：「交換登記後之土地，實際所有權仍歸交換前之土地所有權人（下稱
    實際所有權人），且實際所有權人續行耕作及管理使用收益」等語觀之，該協議
    書內容所稱之「實際所有權人」，自係是指交換土地前之各該土地之登記名義人
    ，亦即訂立協議書雙方之訴外人曾國榮及廖暉堂。原告既非訴外人廖暉堂與訴外
    人曾國榮於八十六年三月十三日所簽訂協議書之當事人，自不得持訴外人廖暉堂
    與訴外人曾國榮於八十六年三月十三日所簽訂協議書第四條之約定，據以為其請
    求違約金之依據；又原告因先後提起訴訟，所支出之民事訴訟費用、撰狀費及律
    師費用，是其個人因應訴訟所支出費用，亦非提起該訴訟案件中之必要費用，要
    難據此認為係可歸責於被告，是原告主張其依八十六年三月十三日協議書第四條
    之約定，得請求被告給付二百六十六萬元之違約金，因該違約金債權即為系爭抵
    押權所擔保之債權，系爭抵押權所擔保之債權既已發生且迄今未消滅，被告自不
    得訴請原告塗銷抵押權登記云云，自難謂屬實。
  (二)再按抵押權不得由債權分離而為讓與，或為其他債權之擔保，民法第八百七十條
    定有明文，此即抵押權之從屬性。查依兩造間之抵押權設定契約書「聲請登記以
    外之約定事項」欄記載：「本件抵押權設定，係保障實際承買人（即權利人）丙○○、甲○○、張玉娟等人之出資額而辦理設定」，可知系爭抵押權所擔保者
    ，為信託土地產權之返還債權，或信託土地不當處分之損害賠償債權，則系爭抵
    押權擔保債權之範圍，並不及於上開原告所主張之依八十六年三月十三日協議書
    第四條之違約金或損害賠償債權自明，原告主張該違約金或損害賠償債權即為系
    爭抵押權所擔保之債權云云，自屬無據。應以被告主張原告於被告二人土地所有
    權應有部分上之抵押權設定登記原因業已消滅，原告負有塗銷抵押權登記之義務
    等語為可採。
  (三)又按因契約互負債務者，於他方當事人未為對待給付前，得拒絕自己之給付，民
    法第二百六十四條第一項前段定有明文。本件依土地登記謄本所載，系爭土地所
    有權之應有部分已回復為兩造各自所有，為兩造所不爭執，而系爭抵押權所擔保
    之債權已不存在，則該抵押權登記之原因亦告消滅，再本件依兩造間合資買賣系
    爭土地之契約及八十九年十月一日之協議書約定，兩造均應負有塗銷對方抵押權
    登記之義務，是原告就系爭三筆土地所有權之應有部分請求被告甲○○、張玉娟
    塗銷抵押權登記，與被告甲○○、張玉娟就系爭三筆土地所有權之應有部分請求
    原告塗銷抵押權登記間，二者請求塗銷之權利，係基於相同之原因事實而生，應
    認為互有對價關係，被告據以主張同時履行抗辯自屬有據。
六、綜上所述，本件原告主張設定於其所有如附表一所示三筆土地上之抵押權登記原
    因均已消滅，請求被告甲○○、乙○○應將原告所有如附表一所示土地之應有部
    分，為被告甲○○、乙○○所設定之抵押權登記予以塗銷，自屬有理，應予准許
    ；而被告所主張原告設定於被告所有如附表二、三所示土地應有部分上之抵押權
    登記原因亦已消滅，原告亦應塗銷系爭抵押權登記，於原告將被告二人所有之如
    附表二、三所示之土地應有部分所設定予原告丙○○之抵押權登記塗銷前，其得
    拒絕塗銷系爭抵押權登記之同時履行抗辯，亦為可取，爰依法為同時履行之判決
    如主文第一項所示。
貳、反訴部分
一、反訴原告主張：依土地登記謄本所載，系爭土地所有權之應有部分已回復為兩造
    共有，是系爭抵押權所擔保之債權已歸於消滅，系爭抵押權登記之原告亦告消滅
    ，反訴原告就系爭土地所有權之應有部分設定予反訴被告之抵押權登記，自得請
    求塗銷。又依抵押權設定契約書「聲請登記以外之約定事項」欄記載，可知系爭
    抵押權所擔保者，為信託土地產權之返還債權，或信託土地不當處分之損害賠償
    債權，反訴被告既取回系爭土地所有權之應有部分，則系爭抵押權所擔保之信託
    土地產權之返還債權與信託土地不當處分之損害賠償債權，乃確定不發生，反訴
    被告自應就反訴原告所有系爭土地所有權應有部分上所存在之抵押權登記予以塗
    銷。本件反訴被告根據八十六年三月十三日協議書第四條違約罰責之約定，對訴
    外人廖暉堂請求違約賠償云云，業經本院九十年度訴字第三八一二號、臺灣高等
    法院臺中分院九十二年度上字第一五○號一、二審民事判決敗訴，況系爭抵押權
    擔保債權之範圍，並不及於該違約金或損害賠償債權，反訴被告以依該約定對訴
    外人廖暉堂有違約賠償債權，而主張系爭抵押權設定登記不得塗銷云云，並非可
    採等語。並聲明：反訴被告丙○○應將反訴原告甲○○、乙○○所有之如附表二
    、三所示之土地應有部分，所設定予反訴被告丙○○之抵押權登記（七十六年霧
    字第○一九二六二號收件，七十六年八月十二日登記）予以塗銷。
二、反訴被告則以：依抵押權設定契約書「聲請登記以外之約定事項」欄記載，該抵
    押權設定登記之目的，係用以擔保反訴被告就系爭土地之實際所有權。查八十九
    年一月四日農業發展條例修正，並開放一般人之農地產權可登記，反訴被告因此
    於八十九年九月二日以存證信函催告反訴原告將系爭土地所有權之應有部分移轉
    登記，但訴外人廖暉堂與反訴原告卻無故拒絕；嗣於八十九年十月一日反訴被告
    與反訴原告再訂立協議書，依該協議書第三條約定，如迄至九十年三月三十一日
    ，土地登記規則第九十四條仍未修正公布施行，應將系爭三筆土地以原共有狀態
    之土地持分，辦理所有權移轉登記予反訴被告與反訴原告持分面積各三分一，惟
    反訴原告亦遲不將系爭土地之應有部分辦理所有權移轉登記予反訴被告；再據土
    地權利信託登記作業辦法第七條第二項規定，訴外人曾國榮、廖暉堂與反訴原告
    甲○○三人未依協議書辦理信託登記，卻辦理互易登記，取回系爭二九之一、二
    九之六地號土地之所有權應有部分等情，可知反訴原告顯已違反八十六年三月十
    三日協議書第四條之約定，反訴被告自得依該約定請求反訴原告給付二百六十六
    萬元之違約金，因該違約金債權即為系爭抵押權所擔保之債權，系爭抵押權所擔
    保之債權既已發生且迄今未消滅，反訴原告自不得訴請塗銷反訴原告就系爭三筆
    土地所有權之應有部分設定予反訴被告之抵押權登記等語資為抗辯。並聲明：反
    訴原告之訴駁回。
三、查反訴被告主張其依八十六年三月十三日協議書第四條之約定，得請求反訴原告
    給付二百六十六萬元之違約金，因該違約金債權即為系爭抵押權所擔保之債權，
    系爭抵押權所擔保之債權既已發生且迄今未消滅，反訴原告自不得訴請反訴被告
    塗銷抵押權登記云云，已難謂屬實；且系爭抵押權所擔保者，為信託土地產權之
    返還債權，或信託土地不當處分之損害賠償債權，則系爭抵押權擔保債權之範圍
    ，並不及於上開反訴被告所主張之依八十六年三月十三日協議書第四條之違約金
    或損害賠償債權，反訴被告主張該違約金或損害賠償債權即為系爭抵押權所擔保
    之債權云云，並無依據，是反訴被告之抗辯並不足採，應以反訴原告主張反訴被
    告於反訴原告二人土地所有權應有部分上之抵押權設定登記原因業已消滅，原告
    負有塗銷抵押權登記之義務等語為實在，業如前述。從而，反訴原告主張反訴被
    告應將反訴原告甲○○、乙○○所有之如附表二、三所示之土地應有部分，所設
    定予反訴被告丙○○之抵押權登記（七十六年霧字第○一九二六二號收件，七十
    六年八月十二日登記）予以塗銷，為有理由，應予准許，爰判決如主文第二項所
    示。
參、本件事證已臻明確，兩造其餘攻擊防禦方法及舉證，經審酌後核與本件判決結果
    並無影響，爰不一一論述，附此敘明。
肆、訴訟費用負擔之依據：民事訴訟法第七十八條。
中　　　華　　　民　　　國　　九十三　　年　　　十一　　　月　　十二　　日
                                    臺灣臺中地方法院民事第三庭
~B審判長法　官　張瑞蘭
~B　　　法　官　許石慶
~B　　　法　官　洪堯讚
右為正本係照原本作成
如對本判決上訴，須於判決送達後廿日內向本院提出上訴狀
中　　　華　　　民　　　國　　九十三　　年　　　十　　　月　　 十八　　 日
~B法院書記官
~fo
附表一：（原告丙○○所有坐落台中縣烏日鄉○○○段土地，抵押權為七十六年霧字
第○一九二六二號收件，七十六年八月十二日登記。）
地號           所有權人    應有部分         抵押權人
二九之一       丙○○      13243分之800     丙○○、甲○○、乙○○
二九之六       丙○○      13243分之800     丙○○、甲○○、乙○○
二九之十二     丙○○      13243分之800     丙○○、甲○○、乙○○
附表二：（被告乙○○所有坐落台中縣烏日鄉○○○段土地，抵押權為七十六年霧字
第○一九二六二號收件，七十六年八月十二日登記。）
地號           所有權人    應有部分         抵押權人
二九之一       乙○○      13243分之892     丙○○、甲○○、乙○○
二九之六       乙○○      13243分之892     丙○○、甲○○、乙○○
二九之十二     乙○○      13243分之400     丙○○、甲○○、乙○○
附表三：（被告甲○○所有坐落台中縣烏日鄉○○○段土地，抵押權為七十六年霧字
第○一九二六二號收件，七十六年八月十二日登記，甲○○於二十九之十二地號上無
應有部分）。
地號           所有權人    應有部分         抵押權人
二九之一       甲○○      13243分之708     丙○○、甲○○、乙○○
二九之六       甲○○      13243分之708     丙○○、甲○○、乙○○
